【裁判字號】    98,訴,1352
【裁判日期】    991230
【裁判案由】    損害賠償
【裁判全文】
臺灣板橋地方法院民事判決              98年度訴字第1352號
原      告  夢想之都公寓大廈管理委員會
法定代理人  葛素君
訴訟代理人  紀復儀律師
            王世宏律師
被      告  寶佳建設股份有限公司
法定代理人  謝福麟
訴訟代理人  鄭華合律師
上列當事人間損害賠償事件，經本院於民國99年12月15日言詞辯
論終結，判決如下：
    主  文
被告應給付原告新臺幣貳拾玖萬元，及自民國98年6 月30日起至
清償日止，按週年利率百分之五計算之利息。
原告其餘之訴駁回。
訴訟費用由被告負擔十分之三，餘由原告負擔。
本判決第1 項如原告以新臺幣拾萬元為被告供擔保後，得假執行
；但被告如以新臺幣貳拾玖萬元為原告預供擔保，得免為假執行
。
原告其餘假執行之聲請駁回。
    事實及理由
壹、程序事項：
一、本件原告起訴時，其法定代理人原為廖本旭，嗣因管委會改
    選主任委員，於民國98年9 月13日變更為謝璧玉，復又改選
    ，於99年5 月20日變更為葛素君，並均已聲明承受訴訟，此
    有民事聲明承受訴訟狀及所附之臺北縣林口鄉公所函各2 件
    附卷可稽（見本院卷第117 頁以下、第180 頁以下），核無
    不合，應予准許。
貳、實體事項：
一、原告起訴主張：
(一)、緣原告所屬社區係由被告興建及銷售，銷售完畢後，亦由被
    告將相關公共器材、設備以及設施移交予原告（如原證1 ，
    見本院卷第10頁），而避雷針設備，即屬前揭被告移交予原
    告之公共設施之一部分。然原告所屬社區竟於97年6 月27日
    發生雷擊事件，該電擊事件造成原告所屬社區K 棟及L 棟二
    大樓之電梯機房及電梯車廂機板（下稱系爭電梯設備）全數
    燒毀致不堪使用。原告遂委託昇技機電股份有限公司（下稱
    昇技公司）就系爭電梯設備進行修復，因此支出維修費用共
    新臺幣（下同）29萬元（如原證2 ，見本院卷第11頁）。同
    時原告亦請專業人員就原告所屬社區之避雷針設備進行歐姆
    值檢測，詎料，其數值竟為「無限大」，與法定容許值10歐
    姆差異甚遠，原告因此知悉造成系爭電梯設備全數燒毀之原
    因，實係被告交付之避雷針設備未達法定標準所致。
(二)、後原告發函要求被告處理善後及賠償事宜，被告卻回函表示
    ，系爭電梯設備全數燒毀之原因係「應屬雷感應及突波而使
    然，實屬天災，並非避雷系統無法發揮作用所致」（如原證
    3 ，見本院卷第13頁）。原告不能認同，為此，爰依民法第
    227 條第2 項規定，請求被告賠償上揭29萬元。
(三)、被告於97年8 月25日曾至原告所屬社區參與善後及賠償問題
    之協商，其間，被告曾提出二項建議案即：與技師重新測
    量並改善現有避雷針，達到歐姆值減低之實際效益；針對
    兩棟大樓電梯雷擊財損，依金額比例賠償50％。而後，被告
    於97年10月14日完成避雷針地網之設置，並初步測得歐姆值
    為5.1 ～5.6 歐姆，原告以為避雷針設備已達安全無虞之狀
    態，豈料，被告為設置前開地網，竟未經原告同意即擅自拆
    除原告所屬社區各棟大樓頂樓之航空指示燈，被告所持理由
    係必須拆除航空指示燈後，避雷針設備方能發揮作用，而其
    數據方能回復至安全標準值之範圍內等語，然航空指示燈攸
    關公共安全，係原告所屬社區依法必須建置之設施，不得將
    之拆除，原告乃要求被告必須立即回復各頂樓之航空指示燈
    設備。上開事件後，被告便未再出面處理避雷針設備之修復
    及相關賠償事宜。原告為確保所屬社區之公共安全，只好另
    外委請易成電機技師事務所（下稱易成事務所），就避雷針
    設備之修復進行評估及報價，易成事務所表示，原告所屬社
    區倘若欲再建置一套符合標準規範以達到安全無虞狀態之避
    雷針設備者，須再花費60萬元之建置經費（如原證4 ，見本
    院卷第15頁）。為此，原告爰依民法第227 條第1 項規定，
    請求被告給付該筆重置費用60萬元。
(四)、聲明：被告應給付原告60萬元，及自起訴狀繕本送達翌日
    起至被告給付之日止，按週年利率5 ％計算之利息。被告
    應給付原告29萬元，及自起訴狀繕本送達翌日起至被告給付
    之日止，按週年利率5 ％計算之利息。就第1 、2 項聲明
    ，願供擔保請准宣告假執行。
二、被告答辯則為：
(一)、原告所屬社區之電梯設備為訴外人永大機電工業股份有限公
    司（下稱永大公司）所製造，97年5 月起原告便未與永大公
    司續約保養社區電梯，改由昇技公司保養。於97年6 月27日
    原告反應系爭電梯設備故障，被告之工地主任陳明勝乃會同
    原告至屋頂機房查看，發現系爭電梯設備（然非原告所稱之
    全數）機板零件有燒黑之痕跡，原告曾反應為避雷針設備未
    達法定標準導致雷擊造成（甚至是否為雷擊造成），但並無
    直接證據，被告工地主任陳明勝有建議是否聯繫原廠永大公
    司前來檢修，惟原告已改由昇技公司保養，因此永大公司未
    前來處理。97年 7月間原告表示其委託其他公司檢修發現避
    雷針設備接地電阻數值異常，被告乃偕同承包廠商慶益工程
    股份有限公司（下稱慶益公司）至原告所屬社區測試避雷針
    系統之歐姆值確實有異常過高，但並非原告所稱之「無限大
    」。被告為改善該避雷針系統之異常現象，乃偕同承包廠商
    及避雷針系統顧問公司分別於97年7 月30日會議中說明原避
    雷針系統功能、97年8 月25日會議中提出施工改善方案供原
    告確認：包括改善現有接地網將I 棟及C 棟之傳統避雷
    針設施等級提高為放電式避雷針；惟就電梯財損是否各分擔
    50％，如原告所稱為當時所曾經討論之建議，但雙方並未達
    成合意。
(二)、會後慶益公司即著手訂購及進口相關材料並進行改善工程施
    工，花費近30萬元，有請款單、出貨證明、進口報單及出工
    請款等可按（如被證1 ，見本院卷第31頁），其相關改善工
    程均係依據施正雄專業技師出具之圖說施工完成（如被證8
    ，見本院卷第67頁），並於97年10月14日進行測試確認改善
    後接地電阻數值均低於10歐姆（一為5.31歐姆、一為5.36歐
    姆），有現場測試照片足稽（如被證2 ，見本院卷第54頁）
    。97年10月15日兩造再度召開會議報告避雷針系統已改善符
    合標準，會後兩造再度測試，確認均符合標準（一為5.52歐
    姆、一為5.58歐姆），有現場錄影及照片足稽（如被證3 ，
    見本院卷第58頁），是原告欲自行花費60萬元重新建置一套
    新的避雷針系統，並非必要。顯屬原告自行決定之行為，與
    被告提供之避雷針系統無關，其費用自無由被告負擔之理。
(三)、另，航空指示燈本非原告所屬社區建物高度所必須安裝之配
    備，被告在施工改善期間因考量要減低雷感應可能性而予以
    拆除，嗣後原告於97年10月15日會議中要求回復，被告也已
    經裝設回復。況航空指示燈與避雷針乃屬不同迴路系統，不
    會影響避雷針之接地電阻數值（被告公司人員及廠商於97年
    10月15日至地下室會同測試時，即向原告表示航空指示燈與
    避雷針為不同系統，不會影響電阻數值等語，此可由被證3
    錄影光碟中檔名為「會同測試3 」之2 分30秒以後之對話內
    容證明之）。
(四)、參照士林地方法院97年度訴字第470 號判決意旨（如被證9
    ，見本院卷第173 頁），本件原告為管理委員會，並非買賣
    契約之當事人，亦不具有受讓取得契約權利之權利能力，故
    原告依契約約定、民法第227 條不完全給付請求賠償，自無
    理由。
(五)、有關就經濟部標準檢驗局99年7 月2 日經標六字第09960029
    810號函之意見表示如下：
、其有關「接地電阻值過大，則會降低該避雷針系統之保護功
    能，易造成附近電器產品故障」等說辭，乃一般電學原理之
    陳述，且該電學原理，並非必然之定律，因此僅能稱「易造
    成」。該電學原理之陳述，顯非可據以認定本案之具體情形
    。
、又依據該局函覆內容，針對本件具體個案，顯未認定97年6
    月27日夢想之都社區K 、L 棟電梯故障是因雷擊而避雷針系
    統歐姆值過高致無法發揮避雷針功能所造成。
(六)、有關就臺灣省電機技師公會99年9 月24日臺灣省電技尚字第
    0990255號檢附之鑑定報告書之意見表示如下：
、依據該報告，鈞院命鑑定之事項，均符合標準（即被證8 圖
    說所示避雷針系統之施作工法符合標準；系爭避雷針系統之
    電阻值符合標準）。
、另該鑑定報告所記載之「建議」，顯然逾越鈞院囑託鑑定事
    項範圍，且鑑定過程完全未通知被告或訴訟代理人到場，其
    建議事項極可能片面受到原告之影響，且如該鑑定報告第7
    頁柒、一、所稱：「非屬委託鑑定事項，不在本鑑定權責範
    圍」，故該部分與本件訴訟判斷無影響，也無任何證據能力
    。
(七)、而原告主張之維修費用29萬元部分，據永大公司初步勘查現
    場面板後（如被證6 ，見本院卷第65頁），確定損壞須更換
    者僅為機房內設備之「3GD- 380V(電力晶體驅動迴路版) 」
    、「功率晶體」及「電阻器」，價額估計約僅為81,648元（
    如被證7 ，見本院卷第66頁）。至其餘部分則因遭拆卸，無
    法確認是否有毀損及更換必要，且原告於事發後第3 天即自
    行委商將原廠系統面板全數改為其他副廠系統，甚至連電梯
    間外側之按鍵面板都予以更換（原證2 ），顯然逾越維修之
    必要範圍。被告抗辯應以永大公司認定之81,648元為給付金
    額等語。
(八)、聲明：原告之訴及假執行之聲請均駁回。如受不利判決，願
    供擔保請准宣告免為假執行。
三、兩造不爭執事項：
(一)、對於被告交付之避雷針設備在原告主張系爭電梯設備遭雷擊
    之後、修復之前，其接地電阻之歐姆值大於10之事實，不爭
    執。（見本院卷第80頁筆錄）
四、本院得心證之理由：
(一)、原告上揭主張，業據其提出移交會議紀錄、昇技公司報價單
    、被告98年2 月20日函、易成事務所報價單、公寓大廈管理
    組織報備證明、原告日盛銀行帳戶交易明細資料等為證，被
    告則以前揭情詞置辯，是本件爭點厥為：原告依民法第22
    7 條第2 項請求被告給付29萬元，有無理由？原告依民法
    第227條第1 項請求被告給付60萬元，有無理由？經查：
(二)、原告依民法第227 條第2 項請求被告給付29萬元，有無理由
    ？
、按因不完全給付而生前項以外之損害者，債權人並得請求賠
    償。民法第227 條第2 項定有明文。本件原告主張係因被告
    移交之避雷針系統有瑕疵，導致雷擊後系爭電梯設備即燒毀
    而不堪使用乙情，業經本院送請經濟部標準檢驗局鑑定，該
    局於99年7 月2 日函覆表示：「原各樓梯間之避雷系統接地
    電阻值『不符合』屋內線路裝置規則第444 條避雷器之接地
    電阻應在10歐姆以下之規定，故... 易造成附近電器產品故
    障。」、「夢想之都公寓大廈於97年6 月27日當時之避雷針
    系統，依來函檢附資料研判，其各樓梯間獨立之接地電阻值
    大於規定值，應予改善為宜。」等語明確在卷（見本院卷第
    122 頁），足見避雷針系統接地電阻值超高於標準，確實容
    易導致附近電器產品之故障；參以本院另送臺灣省電機技師
    公會鑑定之鑑定報告書亦認：本案避雷針之接地系統在完工
    時，接地電阻即不符合法規規定，且對於建築物保護亦有疑
    問。本案遭受雷擊造成社區K 、L 棟兩大樓之電梯機房控制
    盤之機板燒毀，可能原因係雷電打至傳統避雷針，再經不銹
    鋼管，導致連接於不銹鋼管角鐵上航空障礙燈之電源因係由
    電梯之控制盤引接，造成電梯控制盤之機板受損等語，有該
    鑑定報告書在卷可稽（見本院卷第145 頁）。本院審酌該鑑
    定報告書係經鑑定機關4 次至現場勘查，並依據現場照片、
    避雷系統配線圖、建築技術規則之建築設備編第一章電氣設
    備之第五節避雷設備、進口報單、出廠證明等資料進行判斷
    ，且就現場勘查結果製作詳細之接地電阻檢測記錄表附卷可
    憑，其鑑定意見堪可採認。再參以被告對於交付之避雷針設
    備在原告主張系爭電梯設備遭雷擊之後、修復之前，其接地
    電阻之歐姆值大於10之事實，並不爭執，而避雷系統之總接
    地電阻應在10歐姆以下之國內規範，亦有建築技術規則之建
    築設備編第一章電氣設備之第五節避雷設備之第25條第4 項
    規定明文可稽（見本院卷第160 頁背面），是堪認系爭電梯
    設備燒毀之損害，與被告移交之避雷針系統接地電阻值不符
    規定間具有相當因果關係，被告辯稱可能是雷電打擊之自然
    現象所致云云，洵無可採，從而，原告主張依民法第227 條
    第2 項規定，請求被告負損害賠償責任，為有理由。
、次查，為修復系爭電梯設備，原告業已支出29萬元乙情，業
    據原告提出昇技公司報價單、原告日盛銀行帳戶交易明細資
    料為證，觀之昇技公司報價單之記載，業已明列項目為K 棟
    電梯之車箱上門馬達、車箱上變頻門控器、外叫車面板、內
    叫車面板；以及L 棟電梯之車箱上門馬達、車箱上變頻門控
    器、外叫車面板、內叫車面板、水平光電、門控光電等項（
    見本院卷第11頁以下），核均為受損之系爭電梯設備之K 、
    L 棟電梯內之部品，亦為住戶使用上所必需者，堪認係屬修
    復之必要費用，況原告為夢想之都公寓大廈管理委員會，自
    當為社區內眾多住戶之公眾生命、身體安全詳加考量，衡諸
    常理，系爭電梯設備中既有部品項目確已燒毀，而機電設備
    均係環環相扣，為安全計，原告予以更換，尚無過當。至被
    告辯稱應以永大公司初步評估費用之估價單金額為賠償金額
    云云，經查，被告所提被證7 永大公司估價單係在系爭電梯
    設備毀損後之98年7 月9 日才至現場大略估算者，並非基於
    受損當時之具體情況，有被證7 上所載估價日期可憑，加以
    永大公司亦於其上加註說明「因現場已遭破壞無法詳細檢測
    。上述部品以目視檢測確認已燒損。」等語，益徵該估價單
    並非基於具體詳實之現場毀損情狀予以詳細評估之費用，自
    難以為據，被告所辯，尚非可採。從而，原告請求被告給付
    29萬元部分，為有理由。
、至被告辯稱本件原告為管理委員會，並非買賣契約之當事人
    ，亦不具有受讓取得買賣契約權利之權利能力，故不得依買
    賣契約關係請求云云，查本件原告係依據原證1 夢想之都社
    區公共器材、設備點教會議記錄而請求，主張被告既已簽名
    表示負責移交社區內之公共器材、設備設施，而系爭電梯設
    備亦屬上述移交設備之一部分，被告自應就系爭電梯設備之
    不完全給付負債務不履行損害賠償責任。是本件原告並非依
    社區內各住戶與被告間之不動產買賣契約關係為請求，與被
    告所舉臺灣士林地方法院97年度訴字第470 號民事判決之基
    礎事實不同，自未可比附援引，是被告所辯，並無可採。
(三)、原告依民法第227 條第1 項請求被告給付60萬元，有無理由
    ？
、按因可歸責於債務人之事由，致為不完全給付者，債權人得
    依關於給付遲延或給付不能之規定行使其權利。民法第227
    條第1 項亦有明文。次按當事人主張有利於己之事實者，就
    其事實有舉證之責任，民事訴訟法第277 條前段定有明文。
    又民事訴訟如係由原告主張權利者，應先由原告負舉證之責
    ，若原告先不能舉證，以證實自己主張之事實為真實，則被
    告就其抗辯事實即令不能舉證，或其所舉證據尚有疵累，亦
    應駁回原告之請求，最高法院17年上字第917 號判例意旨可
    資參照。本件原告主張應再換置新的避雷針系統以為修補上
    揭不完全給付而請求60萬元部分，為被告所否認，自應由原
    告就此有利於己之事實負舉證責任。經查，據臺灣省電機技
    師公會鑑定之鑑定報告書認：「被告改善後，已將I 、C 棟
    之傳統避雷針系統改為放電式避雷針，以增加保護範圍，放
    電式避雷針設備係經內政部建築新技術、新工法、新設備及
    新材料審核認可通知書辦理。增設放電式避雷針對建築物保
    護符合規定。以上改善之施作工法尚符合標準。」、「被告
    改善後，接地導線未連接鋼筋時接地電阻值F 、K 、L 、J
    棟之測試值均符合法規規定之10歐姆以下。」（見本院卷第
    144 頁以下），而兩造既對被告確有進行改善現有接地網
    及將I 棟及C 棟之傳統避雷針設施等級提高為放電式避雷
    針等之修補工程乙節不爭執，參以上揭鑑定報告書又表示被
    告改善避雷針系統後，其檢測結果與法規規範相符，是則尚
    難遽認原告請求仍須全面換置新的避雷針系統乙節為有理。
    次查，原告僅提出原證4 易成事務所之工程預估經會報價單
    為據，然並未提出任何積極證據以證明該60萬元賠償費用之
    必要性，揆諸前開規定，難認原告已善盡舉證責任，從而，
    其請求被告給付預估費用60萬元云云，即屬無理。
(四)、綜上所述，原告依民法第227 條規定，請求被告給付29萬元
    及自起訴狀繕本送達翌日即98年6 月30日起至清償日止（見
    本院卷第70頁送達證書），按週年利率5 ％計算之利息，為
    有理由，應予准許，逾此部分，係屬無理，應予駁回。
五、本件判決事證基礎已臻明確，兩造其餘主張、陳述及所提證
    據暨攻擊、防禦方法，經本院審酌後，認與判決結果均無影
    響，爰不一一論述，併予敘明。
六、本件判決原告勝訴部分，兩造均陳明願供擔保分別請准宣告
    假執行及免為假執行，是本院爰各酌定相當之擔保金額准許
    之。至原告敗訴部分，其假執行之聲請即失所附麗，應予駁
    回。
七、據上論結，本件原告之訴為一部有理由，一部無理由。依民
    事訴訟法第79條、第390 條第2 項、第392 條第2 項，判決
    如主文。
中    華    民    國    99    年    12    月    30    日
                  民事第三庭  審判長法  官  陳財旺
                                    法  官  黃信樺
                                    法  官  吳金芳
以上正本係照原本作成。
如對本判決上訴，須於判決送達後20日內向本院提出上訴狀。如
委任律師提起上訴者，應一併繳納上訴審裁判費。
中    華    民    國    99    年    12    月    30    日
                                    書記官  陳昭綾

司法院資訊處製作；財團法人民間司法改革基金會備份。
